【裁判字號】    98,訴,1434
【裁判日期】    981228
【裁判案由】    侵權行為損害賠償
【裁判全文】
臺灣桃園地方法院民事判決              98年度訴字第1434號
原      告  阮志秋甲○○○○.
訴訟代理人  潘麗茹律師
被      告  國寶窯業股份有限公司
兼  法  定
代  理  人  乙○○
共      同
訴訟代理人  巫宗翰律師
上列當事人間請求侵權行為損害賠償事件，本院於民國98年12月
14日言詞辯論終結，判決如下：
    主  文
被告國寶窯業股份有限公司應給付原告新臺幣拾玖萬壹仟伍佰
元及自民國九十八年九月一日起至清償日止，按週年利率百分之
五計算之利息。
原告其餘之訴駁回。
訴訟費用由被告國寶窯業股份有限公司負擔六分之一，餘由原告
負擔。
本判決原告勝訴部分得假執行。但被告國寶窯業股份有限公司如
以新臺幣拾玖萬壹仟伍佰元為原告預供擔保，得免為假執行。
原告其餘假執行之聲請駁回。
    事  實  及  理  由
甲、原告起訴主張，訴外人阮志盛（NGUYEN CHI THINH）為原告
    之子，兩人均為越南籍人士。訴外人阮志盛前來臺灣工作，
    並受僱於被告乙○○所負責之被告國寶窯業股份有限公司（
    下稱國寶公司）大溪廠，從事生產瓷器等相關勞力工作。嗣
    被告國寶公司大溪廠之倉庫屋頂必須進行修繕，而該工作並
    非訴外人阮志盛與被告國寶公司間僱傭契約所約定之工作項
    目。詎被告乙○○竟於民國98年1 月29日14時30分許，命無
    修補屋頂相關技術之訴外人阮志盛至離地高度約5 公尺之倉
    庫屋頂進行修補作業；且未依勞工安全衛生法第23條之規定
    施以教育訓練，亦未依勞工安全衛生法第5 條第1 項第5 款
    、第2 項、勞工安全衛生設施規則第224 條第1 項、第281
    條第1 項等規定提供安全防護措施如安全帶、安全帽及其他
    必要之防護具或設置安全網，致訴外人阮志盛不慎踏穿屋頂
    之採光板直接墜落地面，造成頭部大量失血，送醫後於98年
    2 月8 日21時30分不治死亡。上開墜樓事件，業經臺灣桃園
    地方法院檢察署以98年度他字第2094號案件偵查中。而行政
    院勞工委員會北區勞動檢查所調查結果以本件屬工作場所以
    外之職災部分，顯屬有誤，縱訴外人阮志盛並非負責修繕屋
    頂之人員，被告未禁止工作以外者進入屋頂，亦應有監督管
    理之過失。又原告為訴外人阮志盛之父，得依民法第487 條
    之1 第1 項之規定向僱用人被告國寶公司請求賠償以及依民
    法第184 條第1 項、第2 項、第28條、第192 條、第194 條
    及第1114條之規定，請求被告連帶賠償下列損害：(1)扶養費
    ：原告、訴外人阮式江為訴外人阮志盛之父母，分別為西元
    1950年、1954年出生，現年各為59歲、55歲，平時均賴訴外
    人阮志盛之工作收入維持支出，訴外人阮志盛死亡後，原告
    生活陷於困難，故得請求被告賠償新臺幣（下同）150 萬元
    之扶養費。(2)精神慰撫金：訴外人阮志盛生前甚為孝順，為
    扶養父母不辭辛苦至臺灣工作，原告全家生活端賴其一人之
    收入，現因其死亡，致原告及家人頓失經濟及精神之依靠，
    自得請求精神慰撫金100 萬元。此外，原告另得依勞動基準
    法第59條第4 款請求喪葬、死亡等職災補償783,000 元。綜
    上，爰依法提起本件訴訟等語。並為訴之聲明：被告應連帶
    給付原告2,500,000 元及自起訴狀繕本送達之翌日起至清償
    日止，按週年利率5%計算之利息。原告並願供擔保，請准宣
    告假執行。
乙、被告則以：被告國寶公司於民國98年1 月3 日業已訂定「
    2009 年 農曆過年歲修工作事項」，事發當日係安排訴外人
    阮志盛與另2 位越南籍勞工即訴外人范文兄、丁文大一組，
    3 人共同從事工廠製造部門排水管清理工作；另安排越南籍
    勞工即訴外人阮文興1 人至工廠屋頂從事修補工作，而非指
    派訴外人阮志盛前往修繕屋頂。又訴外人阮志盛於事發當日
    負責之工廠製造區排水管清理作業，僅在工廠製造區室內，
    無需至室外鐵皮遮雨棚區域。再通往鐵皮遮雨棚之入口，係
    由2 樓製造區角落一處鐵捲門開啟後可通達，被告國寶公司
    在上開鐵捲門旁立有越南文、印尼文、中文告示「禁止與工
    作無關人員進入」之警告標誌，是被告國寶公司實已盡最大
    注意義務，無過失可言。且本件意外之現場遺有訴外人阮志
    盛之手機，經調閱通聯記錄，該手機於事發當日14時26分57
    秒共通話241 秒即約4 分鐘；另經行政院勞工委員會北區勞
    動檢查所調查詢問訴外人黃進益、范文兄、丁文大、阮志興
    後之結果，顯示訴外人阮志盛之死亡原因，實係因其擅離工
    作場所、未遵守前開鐵捲門旁安全警告，逕行進入屋頂遮雨
    棚此一危險場所講手機，且誤踩無力負重之採光罩之行為所
    造成，為一偶然因素，為被告所不能預見，縱認被告未盡注
    意義務，仍難認被告指派訴外人阮志盛之作業行為與其死亡
    結果間有相當因果關係存在。又訴外人阮志盛前往屋頂講手
    機之行為，非其為被告國寶公司從事工作所衍生之必要行為
    ，故其死亡結果與職業上原因間並無相當因果關係存在，自
    無由依侵權行為或職業災害之規定請求賠償任。即使被告應
    賠償原告扶養費及精神慰撫金，其標準亦應以越南之生活水
    準計算等語，資為抗辯。並為答辯聲明：原告之訴駁回。如
    受不利益之判決，被告願供擔保，請准宣告免為假執行。
丙、得心證之理由：
壹、程序方面：
一、按關於由侵權行為而生之債，依侵權行為地法。但中華民國
    法律不認為侵權行為者，不適用之。侵權行為之損害賠償及
    其他處分之請求，以中華民國法律認許者為限，涉外民事法
    律適用法第9 條定有明文。本件原告為越南國籍人，有原告
    提出之越南社會主義共和國河西省戶籍簿影本在卷可稽（見
    本院卷第8 頁至第10頁），被告則均為我國人，亦有被告國
    寶公司之公司登記資料、變更登記表各1 份附卷可憑（均為
    影本，見本院卷第14頁、第37頁、第38頁），則原告本件請
    求，核屬涉外民事事件；且原告既有請求侵權行為之損害賠
    賠，則依上揭法律規定，本件準據法應適用我國法律。
二、按訴狀送達後，原告不得將原訴變更或追加他訴，但請求之
    基礎事實同一者，不在此限，民事訴訟法第255 條第1 項第
    2 款定有明文。本件原告起訴時訴之聲明為請求被告連帶給
    付原告2,500,000 元及自起訴狀繕本送達之翌日起至清償日
    止，按週年利率5%計算之利息；原告並願供擔保，請准宣告
    假執行，訴訟標的則為民法第487 條之1 第1 項、第184 條
    、第28條、第192 條、第194 條及第1114條之規定。嗣於訴
    狀送達被告後，於本院審理中不變更其訴之聲明，而僅追加
    勞動基準法第59條第4 款之規定為其請求權基礎（見本院卷
    第30頁背面，本院98年9 月29日言詞辯論筆錄），核原告請
    求之基礎事實既為同一，揆諸前揭法律規定，其所為此部分
    訴之追加即應予准許。
貳、實體方面：
一、本件原告所主張訴外人阮志盛（NGUYEN CHI THINH）為原告
    之子，兩人均為越南籍人士，訴外人阮志盛前來臺灣工作，
    並受僱於被告乙○○所負責之被告國寶公司大溪廠，從事生
    產瓷器等相關勞力工作，嗣訴外人阮志盛於98年1 月29日14
    時30分許，在上開廠區內離地高度約5 公尺之倉庫屋頂，因
    不慎踏穿屋頂之採光罩直接墜落地面，造成頭部大量失血，
    送醫後於98年2 月8 日21時30分不治死亡等事實，均為被告
    所不否認，並有被告國寶公司大溪廠廠房之屋頂照片、臺灣
    板橋地方法院檢察署相驗屍體證明書之影本各1 紙附卷可稽
    （見本院卷第15頁、第16頁），均足堪信為真實。
二、又原告所主張訴外人阮志盛發生上開意外事實之原因係因當
    時被告國寶公司之倉庫屋頂必須進行修繕，被告乙○○乃命
    無修補屋頂相關技術之訴外人阮志盛至離地高度約5 公尺之
    倉庫屋頂進行修補作業，未依勞工安全衛生法第23條之規定
    施以教育訓練，亦未依勞工安全衛生法第5 條第1 項第5 款
    、第2 項、勞工安全衛生設施規則第224 條第1 項、第281
    條第1 項等規定提供安全防護措施如安全帶、安全帽及其他
    必要之防護具或設置安全網，致訴外人阮志盛不慎踏穿屋頂
    之採光板直接墜落地面所致之情，則為被告所否認，並以前
    揭情詞置辯。此部分經查：
（一）本件疑似職業災害之事件，經本院依職權函詢行政院勞工
      委員會北區勞動檢查所依法調查之結果，其函覆略稱：被
      告國寶公司大溪廠已於98年1 月3 日訂定「2009年農曆過
      年歲修工作事項」，包含工作內容及所分配之工作者，而
      同年月29日訴外人阮志盛、范文兄及丁文大3 人1 組被指
      派從事室內製造區排水管清理作業，訴外人阮志盛並未被
      指派從事室外遮雨棚維修作業。且由被告國寶公司廠務經
      理即訴外人黃進益、外勞即訴外人丁文大、范文兄、阮文
      興4 人談話紀錄綜合略述，訴外人阮志盛當時於約下午2
      時30分，上班時間離開作業場所，疑似在遮雨棚上講電話
      ，踏穿遮雨棚之採光板墜落於地面死亡。綜合上開事證，
      訴外人阮志盛疑似私自離開作業場所至遮雨棚上踏穿採光
      板而墜落，其行為並非當日作業活動所衍生之必要行為，
      與職業上原因無相當因果關係，故於本案未撰寫職業災害
      檢查報告書，僅依規定撰寫死亡災害初步報告書等語，有
      行政院勞工委員會北區勞動檢查所98年11月16日勞北檢製
      字第0981018676號函在卷可稽（見本院卷第50頁）。
（二）且查，任職被告國寶公司廠務經理之訴外人黃進益業於行
      政院勞工委員會北區勞動檢查所人員調查時，陳述略以：
      98年1 月29日伊指派訴外人阮志盛、范文兄、丁文大3 人
      從事排水管清理作業，並未安排訴外人阮志盛從事其他工
      作等語；與訴外人阮志盛共同受僱於被告國寶公司之外勞
      即訴外人阮文興亦於行政院勞工委員會北區勞動檢查所人
      員調查時陳稱略以：事發當日是過年歲修工作，伊於98年
      1 月29日被分配從事「屋頂補漏」作業，此項作業僅伊1
      人進行，要在遮雨棚上施工，且不須他人幫忙。伊在屋頂
      上作業時，聽到左後方傳來講話聲，又馬上聽到破裂聲，
      伊回頭看發現沒人，走過去則看到採光罩板破了一個洞等
      語；與訴外人阮志盛共同受僱於被告國寶公司之外勞即訴
      外人范文兄則於行政院勞工委員會北區勞動檢查所人員調
      查時陳稱略以：事發當日的工作是打掃清潔工廠，工作的
      內容為製造部門的排水管清理，從事此作業有3 人，即伊
      、訴外人丁文大、阮志盛。伊及訴外人丁文大站在儲胚車
      上清修排水管，訴外人阮志盛在地上接拆下來的水管，通
      一通後再拿給伊及訴外人丁文大裝回去，當日下午2 時半
      左右，伊去上廁所，後來聽到外面有人大叫阿盛掉下去，
      伊跑出來看，看到訴外人阮志盛躺在遮雨棚下方地板，頭
      部及耳朵有流血，訴外人阮志盛的手機則在手的腋下旁邊
      。伊上廁所時，訴外人丁文大無法自己作業，因為須要有
      一人扶管，另一人拆管等語；與訴外人阮志盛共同受僱於
      被告國寶公司之外勞即訴外人丁文大另於行政院勞工委員
      會北區勞動檢查所人員調查時陳稱略以：當日的工作是排
      水管清理作業，伊與訴外人阮志盛、范文兄1 組，伊與訴
      外人范文兄在儲胚車上清修及拆水管，訴外人阮志盛在地
      上接伊等拆下的水管，通一通後再拿給伊等安裝回去，大
      約下午2 點半時，訴外人范文兄說要去上廁所，伊還有看
      見訴外人阮志盛在儲胚車旁，沒多久就聽到訴外人阮文興
      大叫說訴外人阮志盛掉下去了，伊跑下樓看到訴外人阮志
      盛躺在遮雨棚下方地板，頭部有流血，手機則在身邊等語
      ，此各有上開行政院勞工委員會北區勞動檢查所函所附之
      談話記錄在卷可參（見本院卷第91頁背面、第95頁、第97
      頁、第98頁）。此外，尚有上開行政院勞工委員會北區勞
      動檢查所函附之被告國寶公司2009年農曆過年歲修工作事
      項表附卷足憑（見本院卷第101 頁），其上亦明確記載1
      月29日阿范（即訴外人范文兄）、阿大（即訴外人丁文大
      ）、阿盛（即訴外人阮志盛）受分配之作業內容為濕式集
      塵機噴頭清理、換濾棉、6 樓排水管清理等情無誤。又經
      行政院勞工委員會北區勞動檢查所調閱訴外人阮志盛所使
      用之門號0000000000通聯紀錄，於事發當日14時26分57秒
      確有通話241 秒即約4 分鐘且發話方為訴外人阮志盛上開
      門號電話之情事無誤，有前揭行政院勞工委員會北區勞動
      檢查所函附之通聯調閱查證單在卷可佐（見本院卷第60頁
      、第61頁）。
（三）基上所陳，本件已可認定訴外人阮志盛於事發當日並未受
      指派從事屋頂補修之工作，且係於本身被指派之作業即廠
      區內排水管之清潔工作休息時，自行登上室外遮雨棚上講
      電話，因不慎踩踏支撐力不足之採光罩板，致採光罩板破
      裂而摔落距離約5 公尺之地面，傷重死亡。此部分之行為
      既係訴外人阮志盛所自為，且訴外人阮志盛為西元1983年
      10月5 日生，於民國97年7 月4 日起即到職受雇於被告國
      寶公司，有其戶籍簿及前開相驗屍體證明書、中華民國居
      留證、勞工保險卡、被告國寶公司所製作之薪資明表之記
      載可憑（均為影本，見本院卷第9 頁、第16頁、第88頁至
      第90頁），是依訴外人阮志盛智識、年紀及在被告國寶公
      司大溪廠之工作期間與經驗等情事觀之，應得認知上開登
      上屋頂摭雨棚之行為有導致本件事故發生之危險甚明；然
      訴外人阮志盛仍此為之，自非被告事先所能得知或可以預
      防，亦難認被告有何監督管理之過失。則原告所主張被告
      國寶公司應按其情形為必要之預防以及被告被告乙○○命
      無修補屋頂相關技術之訴外人阮志盛至離地高度約5 公尺
      之倉庫屋頂進行修補作業，卻未依勞工安全衛生法相關規
      定施以教育訓練及提供安全防護措施或被告未禁止工作以
      外者進入屋頂，有監督管理之過失等節，即均無足採。
三、按受僱人服勞務，因非可歸責於自己之事由，致受損害者，
    得向僱用人請求賠償。前項損害之發生，如別有應負責任之
    人時，僱用人對於該應負責者，有求償權，民法第487 條之
    1 固有明文。然本件原告並非被告之受僱人，則其依上開法
    律規定，請求被告賠償原告因訴外人阮志盛死亡而受之損害
    ，自屬於上開法律規定之要件未合，不應准許。
四、再按因故意或過失，不法侵害他人之權利者，負損害賠償責
    任。違反保護他人之法律，致生損害於他人者，負賠償責任
    ；法人對於其董事或其他有代表權之人因執行職務所加於他
    人之損害，與該行為人連帶負賠償之責任；不法侵害他人致
    死者，對於支出醫療及增加生活上需要之費用或殯葬費之人
    ，亦應負損害賠償責任。被害人對於第三人負有法定扶養義
    務者，加害人對於該第三人亦應負損害賠償責任；不法侵害
    他人致死者，被害人之父、母、子、女及配偶，雖非財產上
    之損害，亦得請求賠償相當之金額，民法第184 條第1 項前
    段、第2 項前段、第28條、第192 條第1 項、第2 項、第
    194 條雖分別定有明文。然依前所述，訴外人阮志盛死亡之
    結果不能認為係被告有何故意或過失之行為導致，且訴外人
    阮志盛因自身之上開行為死亡，衡情亦難認係因被告有何違
    反保護他人之法律之行為所致，則原告依上開法律規定，請
    求被告應連帶賠償，自亦難認可採。
五、另按勞工遭遇職業傷害或罹患職業病而死亡時，雇主除給與
    5 個月平均工資之喪葬費外，並應一次給與其遺屬40個月平
    均工資之死亡補償。其遺屬受領死亡補償之順位如左：(1)配
    偶及子女。(2)父母。(3)祖父母。(4)孫子女。(5)兄弟姐妹，勞
    動基準法第59條第4 款有明文規定。且按勞動基準法第59條
    之補償規定，係為保障勞工，加強勞、雇關係、促進社會經
    濟發展之特別規定，性質上非屬損害賠償。且按職業災害補
    償乃對受到「與工作有關傷害」之受僱人，提供及時有效之
    薪資利益、醫療照顧及勞動力重建措施之制度，使受僱人及
    受其扶養之家屬不致陷入貧困之境，造成社會問題，其宗旨
    非在對違反義務、具有故意過失之雇主加以制裁或課以責任
    ，而係維護勞動者及其家屬之生存權，並保存或重建個人及
    社會之勞動力，是以職業災害補償制度之特質係採無過失責
    任主義，凡雇主對於業務上災害之發生，不問其主觀上有無
    故意過失，皆應負補償之責任，受僱人縱使與有過失，亦不
    減損其應有之權利（最高法院95年度台上字第2542號裁判意
    旨可供參考）。本件訴外人阮志盛雖係因自己登上前述屋頂
    而墜落地面死亡，然其係於同組工作之訴外人范文兄於工作
    之際上廁所，本身無法獨力繼續工作而停止工作處於休息狀
    態；亦即此情形應得認為屬於正常工作之際之休息時間，訴
    外人阮志盛可暫停工作而於工作場所內等待訴外人范文兄上
    完廁所後，再與同組人員繼續工作。參諸訴外人范文兄、丁
    文大上開所陳述之內容，亦可推知當訴外人范文兄離開未久
    亦即至多幾分鐘之際，訴外人阮志盛即自屋頂墜落地面；可
    見訴外人阮志盛於事發前僅處於正常休息時間數分鐘而已，
    此休息時間之長度顯未逾一般工作之間暫休片刻之常態，則
    訴外人阮志盛死亡時，應認為仍屬在從事作業之整體期間當
    中無訛。換言之，訴外人阮志盛之死亡雖係因其私自登上屋
    頂講電話不慎墜落，然可認為係屬其於正常工作範圍與時間
    內，在工作之廠區內所發生之意外事故，此不因訴外人阮志
    盛自己有無過失而有不同。是依上開法律規定及說明，應認
    訴外人阮志盛屬於遭遇職業傷害而死亡，其確係「與工作有
    關（即在正常之工作休息時間內）傷害」之受僱人。此與訴
    外人阮志盛於工作當中之正常休息時間，坐在廠區內之椅子
    或地上休息時，遭逢其他不可歸責兩造之事由而死亡，例如
    被他人所駕駛之車輛撞及或天外飛來之隕石擊中之情形亦屬
    「與工作有關之傷害」致死之間，二者並無不同，如此斯能
    與上開法律規定之意旨係『對受到「與工作有關傷害」之受
    僱人，提供及時有效之薪資利益、醫療照顧及勞動力重建措
    施之制度，使受僱人及受其扶養之家屬不致陷入貧困之境，
    造成社會問題，其宗旨非在對違反義務、具有故意過失之雇
    主加以制裁或課以責任，而係維護勞動者及其家屬之生存權
    ，並保存或重建個人及社會之勞動力，是以採無過失責任主
    義，凡雇主對於業務上災害之發生，不問其主觀上有無故意
    過失，皆應負補償之責任，受僱人縱使與有過失，亦不減損
    其應有之權利』之目的堪稱相符。
六、又本件訴外人之勞工保險投保薪資為每月17,400元，且其無
    配偶及子女，尚有父母即原告與訴外人阮氏江，有訴外人阮
    志盛之勞工保險卡1 紙、原告與訴外人阮志盛之越南國全戶
    戶籍簿1 份附卷足憑（均為影本，見本院卷第89頁、第8 頁
    至第10頁），且為被告所不爭執。則原告與訴外人阮氏江得
    依上開勞動基準法第59條第4 款規定請求被告國寶公司給付
    之金額，總計即為783,000 元（計算式：17,400元/ 月×45
    個月），而原告得請求被告國寶公司給付者自為與訴外人阮
    氏江平均後之金額391,500 元，另被告乙○○係被告國寶公
    司之負責人，其個人並非訴外人阮志盛之雇主，訴外人阮志
    盛之雇主應認僅係被告國寶公司，故原告請求被告乙○○連
    帶給付之部分，即與上揭法律規定之要件不合，不能准許。
    綜上所述，原告得請求被告國寶公司給付391,500 元，至原
    告逾此金額及對象所為之請求，則屬無據。
七、末按給付無確定期限者，債務人於債權人得請求給付時，經
    其催告而未為給付，自受催告時起，負遲延責任。其經債權
    人起訴而送達訴狀，或依督促程序送達支付命令，或為其他
    相類之行為者，與催告有同一之效力；遲延之債務，以支付
    金錢為標的者，債權人得請求依法定利率計算之遲延利息；
    應付利息之債務，其利率未經約定，亦無法律可據者，週年
    利率為5%，民法第229 條第2 項、第233 條第1 項前段、第
    203 條分別定有明文。原告本件請求得准許之部分係屬無確
    定期限者；又係以支付金錢為標的，則依上揭法律規定，原
    告就被告國寶公司應給付之金額部分，一併請求自起訴狀繕
    本送達翌日即98年9 月1 日（見本院卷第19頁送達證書所載
    ）起至清償日止，按法定利率即年息5%計算之利息，亦屬於
    法有據。
八、從而，原告依勞動基準法第59條第4 款規定之法律關係，請
    求被告國寶公司給付原告391,500 元及自98年9 月1 日起至
    清償日止，按年息5%計算之利息，為有理由，應予准許。至
    原告逾上開範圍之請求及依其餘法律關係所為之請求部分，
    則均為無理由，應予駁回。
九、兩造其餘攻擊或防禦方法及未經援用之證據，經本院斟酌後
    ，認為均不足以影響本判決之結果，自無再逐一詳予論駁之
    必要，併此敘明。
十、本判決所命被告國寶公司給付原告之金額未逾50萬元，依民
    事訴訟法第389 條第1 項第5 款規定，應依職權宣告假執行
    。此部分原告雖陳明願供擔保請求宣告假執行，惟僅係促請
    本院為上開宣告假執行職權之發動。另其餘原告之訴經駁回
    之部分，其假執行之聲請已失所附麗，應併駁回之。又被告
    國寶公司陳明願供擔保，請准宣告免為假執行，經核無不合
    ，爰亦併予酌定如主文所示之擔保金額，准許之。
據上論結，本件原告之訴為一部有理由，一部無理由，依民事訴
訟法第79條、第389 條第1 項第5 款、第392 條第2 項，判決如
主文。
中    華    民    國    98    年    12    月    28    日
              民事第二庭    法  官  張震武
以上正本係照原本作成
如對本判決上訴，須於判決送達後20日內向本院提出上訴狀
中    華    民    國    98    年    12    月    28    日
                            書記官  顏伯儒

司法院資訊處製作；財團法人民間司法改革基金會備份。
